【裁判字號】    97,上易,360
【裁判日期】    971216
【裁判案由】    給付補償費
【裁判全文】
臺灣高等法院臺中分院民事判決  97年度上易字第360號
上  訴  人  甲○○
追  加原告  庚○○
            辛○○
            己○○
共同訴訟代理人  楊盤江律師
被  上訴人  彰化縣秀水鄉秀水自辦市地重劃會
兼法定代理人    乙○○
共同訴訟代理人  張慶宗律師
共同複  代理人  何孟育律師
                癸○○
被  上訴人  丙○○
            丁○○
            戊○○
            壬○○
上列當事人間請求給付補償費事件，上訴人對於民國97年08月13
日臺灣彰化地方法院96年度訴字第 916號第一審判決提起上訴，
本院於97年12月02日言詞辯論終結，判決如下：
    主  文
上訴駁回。
追加之訴及假執行之聲請均駁回。
第二審訴訟費用由上訴人及追加原告負擔。
    事實及理由
壹、程序方面：上訴人甲○○提起上訴後，追加庚○○、辛○○
    、己○○為原告並提起上訴，被上訴人彰化縣秀水鄉秀水自
    辦市地重劃會及乙○○不同意此項追加，惟上訴人甲○○主
    張庚○○、辛○○、己○○係系爭土地之共同繼承人，該訴
    訟標的對於數人必須合一確定，則其追加其原非當事人之庚
    ○○、辛○○、己○○為當事人，自無需被上訴人之同意，
    民事訴訟法第466條第1項、第 255條第1項第5款定有明文。
    是上訴人此項追加，應予准許。又丙○○、丁○○、戊○○
    、壬○○經合法通知，未於言詞辯論到場，核無民事訴訟法
    第 386條所列各款情形，茲依上訴人之聲請，由其一造辯論
    而為判決。
貳、實體方面：
一、上訴人甲○○起訴主張：
  (一)被上訴人乙○○、丙○○、丁○○、戊○○、壬○○（下稱
    乙○○等 5人）及訴外人劉絨、林水生聯合申請在彰化縣秀
    水鄉○○段70地號等土地辦理自辦市地重劃，成立彰化縣秀
    水鄉秀水自辦市地重劃區籌備會，經彰化縣政府於民國87年
    9月9日以彰府地價字第167967號函同意成立，由被上訴人乙
    ○○等 5人及訴外人劉絨、林水生擔任被上訴人彰化縣秀水
    鄉秀水自辦市地重劃會（下稱秀水重劃會）之理事，被上訴
    人乙○○擔任理事長。而本件重劃目前尚未完成，被上訴人
    秀水重劃會尚未解散。
  (二)又坐落彰化縣秀水鄉○○段64地號、面積1066平方公尺之土
    地，及同段64-1地號、面積12平方公尺之土地，為訴外人梁
    再興所有，亦於上開市地重劃範圍內，嗣梁再興於90年5月9
    日死亡，上訴人甲○○為其繼承人之一，而系爭土地上有擋
    土牆及填土設施，為上訴人甲○○所興建，並經訴外人庚○
    ○、辛○○及己○○出具證明書證明，惟被上訴人秀水重劃
    會迄未補償上訴人所有之擋土牆及填土設施。
  (三)依平均地權條例第62條之1 規定，除非有違反平均地權條例
    第59條所訂公告禁止或限制事項不予補償外，其餘情形均應
    補償，又依平均地權條例第58條第1 項訂定之獎勵土地所有
    權人辦理市地重劃辦法第29條第1 項規定，土地改良物之拆
    遷應予補償，違章建築並未被排除而不必補償，另內政部76
    年9 月26日台內地字第537793號函亦認為建築改良物不論合
    法或非法，除非違反平均地權條例第59條規定之公告禁止或
    限制事項，否則均應補償，因此秀水重劃會曾於90年03月27
    日對重劃前彰化縣秀水鄉○○段 113地號土地上之擋土設施
    查估補償新台幣（下同）29萬9170元，而上訴人甲○○亦向
    秀水重劃會依規定辦理補償，詎該會不予補償。上訴人甲○
    ○乃自行委託臺灣省建築師公會彰化辦事處查估核算，經鑑
    定補償費總計139萬元，爰依平均地權條例第 62之1第2項及
    獎勵土地所有權人辦理市地重劃辦法第29條第 1項規定，請
    求秀水重劃會補償 139萬元，此一補償請求權之時效，依民
    法第125條規定，其期間為15年。
  (四)另查定補償為理事會之職責，惟秀水重劃會及乙○○等 5人
    ，不補償上訴人甲○○之上開建物，反而利用公權力執行拆
    除，被上訴人等共同不法侵害上訴人甲○○之所有物，並侵
    害上訴人甲○○受補償的權利，上訴人甲○○自得依民法第
    184條及第185條規定請求被上訴人等連帶賠償。又秀水重劃
    會並非法人，固不得直接適用民法第28條之規定，惟本件事
    實與該條所定法人之代表人因執行職務加損害於他人之重要
    之點相同，類似性高，自得類推適用，故亦得類推適用民法
    第28條規定請求被上訴人連帶賠償。此外，如認上訴人上開
    請求無理由，上訴人亦可依不當得利之規定請求全體被上訴
    人返還139萬元等語。並聲明：
    (1)被上訴人應連帶給付上訴人甲○○139萬元及自起訴狀繕
      本送達之翌日起至清償日止，按年息百分之5計算之利息
      。
    (2)訴訟費用由被上訴人負擔。
    (3)願供擔保，請准宣告假執行。
  (五)上訴人甲○○對被上訴人抗辯之陳述：
  1.因上訴人甲○○之父梁再興於生前即有意將土地全部贈與上
    訴人甲○○，故於三七五租約終止後由上訴人甲○○在系爭
    土地上出資興建擋土牆及填土設施。又上訴人甲○○於台灣
    彰化地方法院95年度訴字第 927號民事損害賠償事件中係陳
    稱系爭64地號土地上之建物是梁再興蓋的，並未提及擋土牆
    、填土設施，況上訴人甲○○提出之證明書亦載明地上建物
    水果室、倉庫二棟因梁再興死亡，繼承人全體同意由上訴人
    甲○○取得地上建物全部權利。
  2.又系爭擋土牆及填土設施，於彰化縣政府88年02月12日公開
    展覽「擬定高速公路彰化交流道附近特定區計畫（貨物轉運
    中心）細部計畫圖」之時，即已建築於重劃區細部計畫範圍
    內，故擋土牆及填土設施於重劃前即已存在，並非事後建築
    。
  3.擋土牆及填土設施經上訴人甲○○委任臺灣省建築師公會彰
    化辦事處鑑定，建築師為專業人士，其鑑定有公信力，該鑑
    定報告書足資作為證據。上訴人甲○○於另案雖曾請求擋土
    牆費用50萬元及填土費用30萬元，惟應補償之金額若干應經
    鑑定，上開金額未經鑑定，僅屬概括，自應以建築師鑑定之
    金額139萬元為準。
  4.擋土牆及填土設施是由上訴人甲○○訴訟代理人吳五常與梁
    再興商量，經梁再興同意後才施作的，由上訴人甲○○出資
    ，施作擋土牆及填土的目的是要把原來田地改良成可以出租
    的土地使用。
  5.補償費的發給應該是根據改良物是誰興建的，就發給誰，則
    擋土牆及填土設施既是上訴人甲○○興建，就應該由上訴人
    甲○○請求，也沒有繼承的問題。
  原審判決駁回上訴人甲○○之訴及假執行之聲請，上訴人甲○
  ○不服提起上訴，並追加庚○○、辛○○、己○○為原告並提
  起上訴，上訴後補陳：
  (1)梁再興死亡後，系爭土地經全體繼承人協議，由上訴人甲○
    ○及庚○○、辛○○、己○○分割繼承。
  (2)秀水自辦市地重劃會於89年1月27日以秀水自劃籌字第89006
    號公告彰化縣秀水鄉秀水自辦市地重劃區重劃計畫書內載工
    程費、重劃費及貸款利息等合計 3億6798萬2300元，有獨立
    之財產。乙○○所辯秀水自辦市地重劃會無獨立之財產，應
    非事實。而秀水自辦市地重劃會辦理市地重劃後，並未召開
    會員大會，向大會報告財務結算及撰寫重劃報告書送主管機
    關核備，故尚未解散。
  (3)按獎勵土地所有權人辦理市地重劃辦法第29條第 1項規定「
    重劃區內應行拆遷之土地改良物或墳墓，應予補償，其補償
    數額由理事會參照直轄市或縣（市）政府所訂土地改良物或
    墳墓拆遷補償標準查定，並提交會員大會通過後辦理」；次
    按「依據平均地權條例第62條之1第2項規定或墳墓，應予補
    償；其補償數額，由直轄市或縣（市）政府所訂土地改良物
    或墳墓拆遷補償標準查定之。但違反第59條規定公告禁止或
    限制事項者，不予補償。是以因因辦理市地重劃而須拆除遷
    移查估補償之土地改良物，依照上開規定，其補償範圍、補
    償項目及補償標準，應由直轄市或縣（市）政府自行查定，
    並未排除非法之建築改良物」，有內政部76年09月26日台內
    地字第537793號函可稽；亦即建築改良物不論合法或非法，
    除非違反平均地權條例第59條規定之公告禁止或限制事項，
    否則均應補償。秀水自辦市地重劃會為規避其補償責任，於
    91 年4月11日以秀水自劃字第91004001號函向秀水鄉公所檢
    舉系爭建物等為違章建築，因此上訴人無法於規定時間內辦
    理申請執照，惟秀水自辦市地重劃會仍應補償該建築物之拆
    除。
    上訴聲明：被上訴人應連帶給付上訴人及追加原告 139萬元
    及自起訴狀繕本送達之翌日起至清償日止，按年息百分之 5
    計算之利息；訴訟費用由上訴人負擔；願供擔保為假執行。
二、被上訴人彰化縣秀水鄉秀水自辦市地重劃會、乙○○則以：
  (一)上訴人於台灣彰化地方法院95年度訴字第 927號民事損害賠
    償事件中，主張其父梁再興於系爭土地上建有 2層鋼架屋，
    而本件擋土牆及填土設施係為上開建物之基礎，則上訴人雖
    於本件主張上開 2層鋼架屋，為上訴人之被繼承人梁再興所
    有，而擋土牆及填土設施則為其所興建，惟依常理及經驗法
    則，擋土牆及填土設施之存在應係為興建建物而設置，且設
    置之人理應為所有權人梁再興，自無由他人設置該等設施後
    ，再由原所有權人梁再興出資興建建物之理，上訴人主張顯
    非可採。又縱認上訴人所述出資設置填土設施屬實，然擋土
    牆及填土等設施設置後，應附合成為系爭土地之重要成分，
    其所有權亦應於設置完成後歸土地所有權人梁再興取得，梁
    再興死後，擋土牆及填土設施之使用權自應為全部繼承人所
    共有，上訴人提起本訴自應由全部之繼承人為之，始為當事
    人適格，上訴人主張其有權單獨提起本訴，非有理由。
  (二)況上訴人雖主張依平均地權條例第62條之 1，系爭擋土牆及
    填土設施係符合補償條件之改良物，然系爭土地上本蓋有 2
    層冰果室及2層倉庫等2棟鋼架屋，而系爭擋土牆及填土設施
    應為上開建物之基礎，嗣上開建物遭訴外人彰化縣政府依違
    章建築處理辦法第 5條規定所拆除，則系爭擋土牆及填土設
    施在建物拆除後，應僅係上開建物之殘留物，非獨立土地改
    良物，已不符合補償之要件，秀水重劃會當亦無對該等建物
    殘留物進行補償之理。至上訴人雖又主張系爭土地所在之重
    劃範圍內，有第三人之擋土設施獲得補償，惟此係因秀水重
    劃會在進行重劃拆遷補償時，該土地擋土設施上之建物仍存
    在，故秀水重劃會之補償主要係對建物整體為補償，僅是應
    補償費請求權人之要求，將該筆補償費分為二，由渠等分別
    以建物及擋土牆設施之名義領取補償費，與本件上訴人系爭
    土地上建物已遭拆除之情形有別。
  (三)又系爭土地參與重劃，扣除其應依比例提供之公共設施外，
    梁再興所分配之位置亦是在原系爭64地號土地之上，則其縱
    有擋土牆等設施，既分配為原所有權人梁再興所有，依市地
    重點實施辦法第38條規定，亦無拆遷之必要，自無補償可言
    。
  (四)再者，系爭擋土牆及填土設施若須補償，上訴人應明確舉證
    其應補償之數額，而上訴人雖提出臺灣省建築師公會鑑定報
    告，主張其估核補償費總計為 139萬元，但該鑑定報告係上
    訴人私人委託所為，係屬私文書，被上訴人否認其真正，且
    其實際造價之憑據及折舊年限等事項皆未見該鑑定報告有任
    何記載之說明，益足證明該鑑定報告，並無可採。況上訴人
    在上開95年度訴字 927號民事損害賠償事件中，稱其花費在
    擋土牆之費用為50萬元，填土設施費用為30萬元，於本件卻
    稱上開擋土牆及填土設施價值高達 139萬元，兩者相距甚距
    ，足證上訴人主張前後矛盾，應屬不實。
  (五)而原系爭土地上之建物遭拆除係彰化縣政府依法執行公權力
    所為，秀水重劃會並無任何加害行為及行為不法可言，更與
    被上訴人乙○○等 5人無關，上訴人爰引民法侵權行為之法
    律規定，提起本訴，實屬無理由。
  (六)另被上訴人進行重劃之過程及手續悉依規定而行，並無任何
    故意或過失不法侵害原告權利之情，自亦不成立侵權行為。
    況上訴人主張被上訴人係侵害其應領取補償費之權利，而補
    償費係屬金錢，為經濟上利益，依民法第184條第1項後段規
    定，須故意以背於善良俗之方法，加損害於他人始成立，然
    本件被上訴人等並無任何故意以背於善良俗之方法，加損害
    於原告之情事，自亦不成立侵權行為，亦無適用民法第28條
    規定之餘地。
  (七)退步言之，如被上訴人行為構成侵權行為，因自辦重劃區土
    地於90年02月14日即已將重劃結果公告完成，苟認被上訴人
    等人於重劃期間未依程序查核補償價額，上訴人於96年10月
    09日始提起本件損害賠償，依民法第197第1項規定顯已罹於
    時效消滅。又苟認上訴人在公告期間並不知悉其權利遭害，
    而應自其知悉時起算，則依上訴人於91年12月20日即已書立
    陳情書之情形觀之，益足認原上訴人自其陳情時起已知悉，
    自該時起算，上訴人之損害賠償請求權應已罹於時效。
  (八)秀水重劃會辦理重劃係依市地重劃辦法相關規定辦理，係屬
    有原因，且並未因原告所謂之擋土設施受有利益，故上訴人
    主張不當得利，應與法有違。綜上所述，本件上訴人就系爭
    土地不符合補償之要件，其提起本訴，應屬無理由等語，資
    為抗辯。並聲明：(1)上訴人之訴及假執行之聲請均駁回。(2)
    訴訟費用由上訴人負擔。(3)如受不利益之判決，願供擔保，
    請准免為假執行之宣告。
  上訴後補陳：
  (一)上訴人甲○○提起本件上訴時追加庚○○、辛○○及己○○
    為原告，被上訴人茲表示不同意該追加，合先敘明。且上訴
    人甲○○於原審主張其係系爭擋土牆及填土設施之興築者並
    為單獨所有權人，本於所有權人之地位，提起本件訴訟，訴
    請被上訴人應發給改良物之補償費、或賠償損害、或返還不
    當得利，否認有何繼承之問題，顯見並無上訴人甲○○所指
    法律關係對其與庚○○、辛○○、己○○須合一確定之問題
    ！縱認上訴人甲○○所稱其請求係依繼承法律關係而來，應
    由梁再興全體繼承人繼承其權利義務，蓋：苟若上訴人所述
    ，本件應給付補償費，則於上訴人之被繼承人梁再興在世時
    ，其補償費請求權應已存在，從而，梁再興死亡發生繼承事
    由時，自應以梁再興全體繼承人為原告提起本件訴訟，當事
    人始屬適格，而非僅以上訴人甲○○及庚○○、辛○○、己
    ○○等四人為原告，苟鈞院認上訴人甲○○追加原告合法，
    惟梁再興之繼承人並非僅上訴人甲○○及庚○○、辛○○、
    己○○等四人，其餘繼承人既未一同起訴，則本件仍有當事
    人不適格之問題。
  (二)系爭64地號土地原係上訴人之被繼承人梁再興所有，其上蓋
    有二層冰果室及二層倉庫等二棟鋼架屋，系爭擋土牆及填土
    設施應為上開建物之基礎結構及防護，附屬於上開建物之上
    ，嗣上開建物遭彰化縣政府依違章建築處理辦法第 5條規定
    所拆除，被上訴人秀水重劃會對該建物即無補償之必要，而
    附屬於建物下之擋土牆及填土設施在建物拆除後，應僅係上
    開建物之殘留物，而非土地改良物，被上訴人秀水重劃會自
    無對該等建物殘留物進行補償之理，此揆在系爭土地重劃公
    告期間，原土地所有權人梁再興對於公告事項皆無異議可資
    證明。又上開建物係訴外人彰化縣政府依法執行公權力所為
    ，被上訴人秀水重劃會應無任何加害行為及行為不法可言，
    更與被上訴人等人無關。上訴人指稱，被上訴人利用公權力
    執行拆除損及梁再興權益乙節，應屬無稽。
  (三)依市地重點實施辦法第38條：「依本條例第62條之1規定，
    應行拆遷之土地改良物或墳墓，以有妨礙重劃土地分配或重
    劃工程施工所必須拆遷者為限」。梁再興所有系爭64地號土
    地參與重劃，扣除其應依比例提供之公共設施外，所有權人
    梁再興所分配位置亦在原系爭64地號土地之上，此揆附於卷
    內之土地地籍圖可明，縱有擋土牆等設施，既分配為原所有
    權人梁再興所有，自無拆遷之必要，尤無補償可言。雖上訴
    人主張秀水段64地號土地分割為秀水段1590、1588、1588之
    1 地號土號土地，登記為他人所有云云，但查：秀水段64地
    號土地尚有分割1591地號土地，揆上訴人所提出之土地異動
    索引資料，該1591地號土地重劃後仍屬梁再興所有，既所有
    權人梁再興所分配位置亦在原系爭64地號土地之上，原存於
    其上之任何附合在不動產之物，皆無變動拆遷之必要，當亦
    無補償之可言。
  (四)再被上訴人乙○○、丙○○、丁○○、戊○○、壬○○等人
    雖掛名為秀水重劃會之理事，但並未代表該會執行職務，秀
    水重劃會之經費及實際執行皆由訴外人偉盟工業股份有限公
    司負責，上訴人主張被上訴人皆代表該會執行職務，須依民
    法第28條負責乙節，應與法有違。又縱認上訴人甲○○主張
    侵權行為損害賠償有理由，其請求權亦罹於時效：因侵權行
    為所生之損害賠償請求權，自請求權人知有損害及賠償義務
    人時起，2 年間不行使而消滅，民法第197條第1項定有明文
    。本件自辦重劃區土地於90年02月14日已將重劃結果公告完
    成，苟認被上訴人等人於重劃期間未依程序查核補償價額，
    上訴人於96年10月09日始提起本件訴訟請求損害賠償，其請
    求權顯已罹於時效。縱上訴人於公告期間不知悉權利遭侵害
    ，應自其知悉時起算，上訴人甲○○於91年12月20日即已書
    立陳情書，自斯時起，足認上訴人甲○○已有所知悉，則上
    訴人甲○○於96年10月09日始提起本件訴訟，其損害賠償請
    求權同罹於時效。
  (五)民法第 179條明訂：無法律上之原因而受利益者致他人受損
    害者，應返還其利益。本件秀水自辦市地重劃區籌備會前奉
    彰化縣政府核准成立後，隨即依獎勵土地所有權人辦理市地
    重劃辦法第 6條規定，申請核定重劃範圍，即本件被上訴人
    秀水重劃會辦理重劃係依市地重劃辦法相關規定辦理，係屬
    有原因，況就被上訴人而言本件並未就上訴人所謂之擋土設
    施受有利益，故上訴人主張不當得利，應與法有違。
三、被上訴人丙○○、丁○○、戊○○、壬○○於原審以：擋土
    牆及填土設施所在之土地於重劃後已大部分給上訴人；另證
    人辛○○陳稱擋土牆及填土設施由上訴人出資不實在等語，
    資為抗辯。並聲明：(1)上訴人之訴及假執行之聲請均駁回。
    (2)訴訟費用由上訴人負擔。
四、兩造不爭執之事項：
  (一)被上訴人乙○○等 5人為秀水重劃會之理事，乙○○為理事
    長；秀水重劃會尚未辦理解散。
  (二)系爭土地原為訴外人即上訴人之父梁再興所有，重劃後梁再
    興分得新編之彰化縣秀水鄉○○段1591地號土地，位置與原
    系爭64地號土地同；該土地目前登記所有權人為訴外人吳振
    昌。
  (三)梁再興於90年5月9日死亡，上訴人甲○○為其繼承人之一。
  (四)重劃區土地於90年02月14日將重劃結果公告。
  (五)系爭擋土牆及填土設施未經補償。
五、得心證之理由：
  (一)上訴人甲○○起訴主張其係系爭擋土牆及填土設施之興築者
    ，並為單獨所有權人，而以所有權人之地位，提起本件訴訟
    ，訴請被上訴人應發給改良物之補償費、或賠償損害、或返
    還不當得利，否認有何繼承之問題，則依其主張之事實，其
    單獨提起本件訴訟，僅是訴有無理由之問題，尚無當事人不
    適格可言，合先敘明。又訴外人梁再興死亡後，應由上訴人
    甲○○、庚○○、辛○○、己○○及訴外人梁文俐、梁文玲
    、梁瑛珍、梁瑛育、梁子惠等共同繼承，惟各共有人間已有
    協議分割遺產，系爭1591地號土地（原64地號土地之一部）
    係由甲○○、庚○○、辛○○、己○○共同繼承，此有上訴
    人所提出之繼承系統表、遺產分割協議書足證（見本院卷第
    51、52頁），上訴人甲○○追加庚○○、辛○○、己○○為
    原告即無當事人不適格之問題。
  (二)按重劃區內應行拆遷之土地改良物或墳墓，直轄市或縣（市
    ）政府應予公告，並通知其所有權人或墓主，土地改良物限
    期30日內墳墓限期3 個月內自行拆除或遷葬。逾期不拆除或
    遷葬者，得代為拆除或遷葬。前項因重劃而拆除或遷葬之土
    地改良物或墳墓，應予補償；其補償數額，由直轄市或縣（
    市）政府查定之。但違反依第59條規定公告禁止或限制事項
    者，不予補償。代為拆除或遷葬者，其費用在其應領補償金
    額內扣回。又依本條例第62條之1 規定，應行拆遷之土地改
    良物或墳墓，以有妨礙重劃土地分配或重劃工程施工所必須
    拆遷者為限。前項因重劃拆遷之土地改良物或墳墓，應給予
    補償。補償金額由主管機關查定之，於拆除或遷移前，將補
    償金額及拆遷期限公告30日，並通知其所有權人或墓主；其
    為無主墳墓者，得以公告代通知，平均地權條例第62-1條、
    市地重劃實施辦法第38條分別定有明文。可知，土地重劃之
    土地改良物拆遷補償係以所有權人為對象，亦即，得請求土
    地改良物拆遷補償費之人，以土地改良物之所有權人為限；
    且應行拆遷之土地改良物或墳墓，以有妨礙重劃土地分配或
    重劃工程施工所必須拆遷者為限。
  (三)本件甲○○原主張系爭擋土牆及填土設施為其所出資施作之
    事實縱然屬實，但系爭擋土牆之高度並未高出土地旁之道路
    路面，填土設施亦僅將系爭土地之地面墊高至道路路面之高
    度，此有附卷之系爭擋土牆及填土設施照片在卷足證；且甲
    ○○於原審自陳系爭擋土牆及填土設施係因梁再興將系爭土
    地自三七五租約承租人處收回後，欲將土地出租予他人興築
    建物營業，須將田地改良成為可出租使用之土地，乃與其夫
    吳五常商量後，由其出資施作系爭擋土牆及填土設施，嗣才
    將土地出租他人，由承租人以梁再興名義在系爭土地上興建
    建物等語，可知甲○○施作擋土牆及填土設施之目的，僅在
    改良系爭土地以因應不同之使用目的。則系爭擋土牆及填土
    設施之作用既僅在將系爭土地圍繞後墊高地面，並已緊密附
    著在土地上無從分離，則依其使用方式，已不具供人「獨立
    」使用之經濟目的及價值，且依一般社會觀念，亦難將之視
    為土地以外之獨立物，是應認系爭擋土牆及填土設施尚非定
    著物而構成獨立之不動產。從而，系爭擋土牆及填土設施並
    非獨立之不動產，而屬土地之一部，甲○○縱為出資施作人
    ，亦無從取得所有權。而應屬梁再興所有；梁再興死亡後，
    亦應由全體繼承人繼承，甲○○並無單獨之請求權。又系爭
    64地號土地原蓋有二層冰果室及二層倉庫等二棟鋼架屋，而
    系爭擋土牆及填土設施即為上開建物之基礎結構及防護；上
    開原有二層冰果室及二層倉庫等二棟鋼架屋，經彰化縣政府
    依違章建築處理辦法第 5條規定所拆除，此為兩造所不爭執
    之事實，則系爭擋土牆及填土設施在建物拆除後，應僅係上
    開建物之殘留物，而非土地改良物，自無補償問題。甲○○
    、庚○○、辛○○、己○○依平均地權條例第62之1第2項及
    獎勵土地所有權人辦理市地重劃辦法第29條第 1項規定，訴
    請補償139萬元，核無理由。
  (四)又系爭64地號土地原蓋有二層冰果室及二層倉庫等二棟鋼架
    屋，係經彰化縣政府依違章建築處理辦法所拆除，此為兩造
    所不爭執之事實，縱使彰化縣政府係因秀水重劃會及乙○○
    等 5人舉報上開建物為違章建築而以公權力執行拆除，秀水
    重劃會及乙○○等 5人亦無不法侵害甲○○及庚○○、辛○
    ○、己○○受補償的權利問題，甲○○及庚○○、辛○○、
    己○○依民法第184條及第185條規定請求被上訴人等連帶賠
    償，即無理由。
  (五)另甲○○及庚○○、辛○○、己○○主張被上訴人未補償系
    爭擋土牆及填土設施而受有利益云云，但本件並無應補償系
    爭擋土牆及填土設施問題，已如上述，甲○○及庚○○、辛
    ○○、己○○依不當得利之法律關係訴請被上訴人返還，自
    無足採。
  (六)綜上，甲○○及庚○○、辛○○、己○○依補償費請求權、
    侵權行為損害賠償請求權及不當得利請求權之法律關係，訴
    請被上訴人連帶給付 139萬元及自起訴狀繕本送達之翌日起
    至清償日止，按年息百分之 5計算之利息，洵屬無據，為無
    理由，應與駁回。甲○○及庚○○、辛○○、己○○之訴既
    已駁回，其假執行之聲請亦失所附麗，應併予駁回。原審為
    甲○○敗訴之判決，及駁回其假執行之聲請，並無不合。上
    訴意旨指摘原判決不當，求予廢棄改判，為無理由，應予駁
    回。
六、本件事證已臻明確，兩造其餘攻擊或防禦方法，經審酌結果
    ，均與判決結果並無影響，爰不予一一論述。
七、據上論結，本件上訴及追加之訴為無理由，依民事訴訟法第
    449條第1項、第385條第1項第1款、第78條，判決如主文。
中    華    民    國    97    年    12    月    16    日
              民事第三庭    審判長法  官  陳照德
                                  法  官  曾謀貴
                                  法  官  李平勳
以上正本係照原本作成。
不得上訴。
                                  書記官  江丞晏
中    華    民    國    97    年    12    月    16    日


司法院資訊處製作；財團法人民間司法改革基金會備份。
